台灣台中地方法院刑事判決　　　　　　　　　　　　　九十二年度訴字第三六二號
　　公　訴　人　台灣台中地方法院檢察署檢察官
　　被　　　告　戊○○
　　指定辯護人
　　本　　　院
　　公設辯護人　己○○
右列被告因偽造有價證券案件，經檢察官提起公訴（九十一年度偵字第四三二號），
本院判決如左：
    主      文
戊○○無罪。
    理      由
一、公訴意旨如附件起訴書所載。
二、公訴意旨係以被告戊○○雖然否認有觸犯刑法第二百零一條第一項之偽造有價證
    券罪及第二百十六條、第二百十三條之行使使公務員登載不實文書罪，辯解稱本
    件本票是告訴人甲○○○之夫乙○○所交付，向黃嘉借款新台幣（下同）二千萬
    元，告訴人甲○○○在壯康公司之股份有五分之一，簽發四百萬元本票，係負擔
    五分之一債務云云。惟查，被告之犯罪事實業據告訴代理人朱俊雄律師指述綦詳
    ，並有本票影本附卷足稽，且證人乙○○即告訴人之夫復謂「與被告戊○○無金
    錢來往」等語，果爾，乙○○豈可能交付告訴人之本票予被告戊○○，而被告戊○○設定抵押權給證人丁○時，根本無資金來往，亦不知資金流向，該本票是被
    告戊○○交付之情，業據證人丁○陳明，則既以告訴人名義抵押借款，豈可能無
    資金流向之理，雖證人丁○嗣附和被告戊○○辯詞，改稱「伊與黃嘉合開公司，
    黃嘉私人借二千萬元給被告戊○○，黃嘉死後抵押權人就改成伊名下」云云，然
    黃嘉既借款二千萬元給被告戊○○，則黃嘉死後相關借款資料豈可能消失無蹤，
    證人丁○竟無法出示該所謂黃嘉借款之資料，所述已不可信，且觀諸卷附八十六
    年四月八日辦理證人丁○抵押權登記時，抵押權設定契約書係載明「告訴人甲○○○須對所有最高抵押債務負責」，而非對所謂五分之一債務負責，益徵證人丁○附和被告戊○○之詞不可信，再衡以證人丁○係以告訴人甲○○○向丁○借款
    為由聲請發支付命令，有該等支付命令申請狀足稽，在在證明，證人丁○之證述
    前後不一，故被告戊○○所辯，不外卸責之詞，不足採信，因而認定被告有觸犯
    刑法第二百零一條第一項之偽造有價證券罪及第二百十六條、第二百十三條之行
    使使公務員登載不實文書罪之行為。
三、被告堅詞否認有公訴人所指之犯行，辯解稱其於七十八年間與告訴人及案外人楊
    智顯、楊智銘、楊林玉英、楊蘇月琴、張淑娟、陳美絨等八人為籌組壯康公司，
    合資購買台中縣豐原市○○○段第一二三二、一二四一之五、一二四二之六地號
    土地及地上建號豐原市○○○段第五三五四號建物，並為籌措營運資金，於七十
    九年十月以壯康公司為債務人，股東八人為連帶保證人，向台中區中小企業銀行
    借款二千四百萬元，並將前揭土地及建物設定最高限額三千萬元抵押權登記予台
    中區中小企業銀行，上開二千四百萬元債務即按各人出資購買土地之股份加以分
    擔，即戊○○、楊智顯、楊智銘三人共分擔十分之四，其等分擔八百萬元，楊林
    玉英、楊蔡月琴、張淑娟、陳美絨四人各十分之一，各分擔二百萬元，甲○○○
    十分之二，分擔四百萬元，故除掉壯康公司應負擔之公司債務四百萬元外，甲○○○按其出資購買土地之股份十分之二應負擔前揭債務乃為四百萬元；後於八十
    一年間，壯康公司因經營不善歇業，台中區中小企業銀行乃要求償還借款，遂由
    其出面以股東七人名義（股東陳美絨於八十一年間退股）將前揭房屋、土地供抵
    押向黃嘉借款二千萬元，並約定由黃嘉將二千萬元逕支付台中區中小企業銀行，
    清償先前壯康公司之借款及塗銷該抵押權設定登記；嗣黃嘉死亡，其債權由其兄
    丁○繼受，才於八十六年四月又重新設定同一條件之抵押權登記予丁○，而甲○○○應分擔之債務額仍為四百萬元，始由甲○○○之夫乙○○交付四百萬元之本
    票一紙轉交債權人丁○供借款擔保之用；後於八十八年發生九二一大地震後，房
    屋全倒，致壯康公司股東所欠丁○之二千萬元債務無力清償，始由股東決議將前
    揭土地所有權移轉登記予丁○，除告訴人拒絕辦理所有權移轉手續外，其餘他人
    均已將土地所有權移轉登記予丁○，為此，丁○始向告訴人追討欠款四百萬元，
    而告訴人為圖賴帳始佯稱未提供前揭土地房屋供設定抵押權及未簽發本票。
四、按犯罪事實應依證據認定之，無證據不得認定犯罪事實；另不能證明被告犯罪者
    ，應諭知無罪之判決，刑事訴訟法第一百五十四條、第三百零一條第一項分別定
    有明文。又刑事訴訟法上所為認定犯罪事實之證據，係指足以認定被告確有犯罪
    行為之積極證據而言，該項證據自須適合於被告犯罪事實之認定，始得採為斷罪
    資料；而認定不利於被告之事實，須依積極證據，茍積極證據不足為不利於被告
    事實之認定時，即應為有利於被告之認定，更不必有何有利之證據；另犯罪事實
    所憑證據，雖不以直接證據為限，間接證據亦包括在內，然而無論直接或間接證
    據，其為訴訟上之證明，須於通常一般之人均不致有所懷疑，而得確信其為真實
    之程度者，始得據為有罪之認定，倘其證明尚未達到此一程度，而有合理性懷疑
    之存在時，即無從為有罪之認定；告訴人之告訴，係以使被告受刑事訴追為目的
    ，是其陳述是否與事實相符，仍應調查其他證據以資審認，有最高法院二十九年
    上字第三一○五號、三十年上字第八一六號、七十六年台上字第四九八六號、五
    十二年台上字第一三○○號判例足資參照。
五、經查：
（一）告訴人甲○○○雖然否認系爭本票係其簽發，並一再指陳係由被告假藉辦理土
      地分割名義為由，向其騙取印鑑及印鑑章，並偽造四百萬元之本票一紙持向丁○借款，而以上開土地設定最高限額二千萬元之抵押權登記予黃嘉云云，惟被
      告堅詞否認有何偽造有價證券之犯行，並就七十八年間與告訴人等八人如何設
      立公司向銀行借款，約定以個人出資股份之比例分擔債務，及其後銀行要求清
      償借款，於八十二年間由被告出面向黃嘉借款並重新設定抵押權登記予黃嘉，
      及八十六年間黃嘉死亡由丁○繼受其債權，而重行設定同一條件之抵押權登記
      予丁○，方有各自簽發本票擔保債務一事之經過交代甚詳，亦有卷附之土地及
      建築改良物登記簿謄本、被告庭提之協議書、黃嘉於八十二年間匯款至壯康公
      司之資料、被告等人於八十六年簽具之一仟六百萬元供丁○擔保之本票一紙等
      附卷可稽，足以認定被告供承之內容非屬虛言，並與常理相符，實堪憑信。
（二）又被告與告訴人合資購買之土地，確於七十九年十月、八十二年六月、八十六
      年四月分別設定抵押權登記予台中區中小企業銀行、黃嘉、丁○三人，並同列
      楊智銘、楊智顯、告訴人甲○○○、楊林玉英、楊蘇月琴、張淑娟、陳美絨及
      被告戊○○等人為共同債務人，非如公訴人所指於抵押權設定契約書上僅載明
      「告訴人甲○○○須對所有最高抵押債務負責」；另公訴人雖指被告與黃嘉之
      間設定抵押並查無資金來往流向不明，然經本院函查台中商業銀行就八十二年
      六月清償壯康公司借款之款項來源流向，經該銀行函覆稱壯康公司於八十二年
      六月二十日清償之貸款金額貳仟萬元正，係同一日由華南銀行豐原分行匯入該
      公司帳戶而償還，匯款人為黃嘉，此有台中區中小企業銀行活期存款交易明細
      表及匯入匯款明細表相關資料附卷可稽，足認被告確係因八十二年間銀行急於
      催討先前所借款項，始由被告出面向黃嘉借款向銀行清償並塗銷該項抵押權設
      定登記，並重新設定抵押權登記予黃嘉；又被告亦陳明當初由其出面向丁○重
      行設定抵押權登記時，均有出具本票以供借款擔保，此有卷附被告戊○○及其
      餘股東楊智銘、楊智顯、楊林玉英、楊蘇月琴、張淑娟等六人於八十六年共同
      簽發予黃嘉供借款擔保之面額壹仟陸佰萬元整之本票一紙為證，惟獨缺告訴人
      甲○○○一人，金額就當初借款之貳仟萬元扣除壹仟六百萬元後，亦剛好為四
      百萬元整，是以由告訴人甲○○○一人單獨出具四百萬元之本票一紙供向丁○
      為借款擔保之用亦甚為合理，被告所指並無何與實情相違之處。
（三）另告訴人於本院審理中指稱對事發經過均不知情，所有事情均係由其先生乙○○負責處理云云，而證人乙○○固供稱壯康公司停止營運後，各股東均應按照
      當初投資之比例清償向台中區中小企業銀行所貸之貳仟四百萬元款項，惟稱經
      清算結果實僅需再負擔二十五萬元之虧損，並提出匯款證明為據，然就該清償
      金額係如何算出，並無法明確清楚交代，則此筆款項是否確係當初清償銀行所
      應分擔之債務額，即非無疑；而被告等合資購買土地及建物分經三次抵押，均
      須提供印鑑章及本票方得辦理，告訴人又何以諉為不知？又證人乙○○本身亦
      有經營公司，對公司業務事項應知之甚詳，亦有能力參與關心公司經營情形，
      何以八十二年間被告有代表公司向黃嘉借款之重大事項並不知情？凡此種種疑
      點均足另人生疑。且指述他人犯罪者，除應具體說明被告犯罪事實外，尚應提
      出適於憑以認定之證據，以為法院調查審認之依據，反之被告否認犯罪，除就
      告訴人所提之證據，提出反證或證明該項事證並非真實者外，就其本身並無如
      告訴人所指之犯罪時，因此項消極不犯罪之事實，被告無從舉證，自不負舉證
      責任。是以告訴人認被告涉犯偽造有價證券犯行，於卷存證據內，除告訴人之
      單一指述外，別無其他積極證據足以證明其所告訴之犯罪事實為實在，實不得
      僅依據告訴人指述而認定被告有告訴人所指之犯行存在。
六、綜上所述，本件告訴人之指訴有瑕疵甚明，而本件除告訴人之瑕疵指述外，查無
    其他積極證據足資證明告訴人所指被告所涉之犯罪事實為真，揆諸首開條文規定
    及判例意旨，既不能證明被告犯罪，應依法為被告無罪之諭知。
七、據上論斷，應依刑事訴訟法第二百零壹條第一項判決如主文。
中      華      民      國      九十二      年    八   月      一    日
                                    法  官     李添興
右正本證明與原本無異。
如不服本判決，應於判決送達後十日內，向本院提出上訴狀（須附繕本）。
                                    書記官
中      華      民      國      九十二      年    八   月      一    日
附件
臺灣臺中地方法院檢察署檢察官起訴書                九十一年度偵字第四三二號
    被      告  戊○○  男五十二歲（民國○○○年○月○○○日生）
                        住台中縣豐原市○○里○○鄰○○路五之五號
                        身分證統一編號：Ｌ一一四二九五號
右被告因偽造有價證券案件，業經偵查終結，認應提起公訴，茲將犯罪事實及證據並
所犯法條分敘如左：
     犯罪事實
一、戊○○於民國︵下同︶七十八年間與甲○○○等人合資購買台中縣豐原市○○○
    段第一二三三、一二四一之五、一二四二之六等土地，及地上建號豐原市○○○
    段第五三五四號建物，甲○○○持分為二一００分之二十，甲○○○並與戊○○
    合夥在前揭房地上成立壯康股份有限公司︵簡稱壯康公司︶，並向台灣區小企業
    銀行共同貸款新台幣︵下同︶二千四百萬元，嗣壯康公司倒閉後，全體合夥人亦
    按出資額比例清償前揭債務。嗣戊○○以要辦前揭土地分割為由，向告訴人取得
    印鑑及印鑑章，惟戊○○竟利用保管前揭印鑑及印鑑章機會，偽造甲○○○為發
    票人、發票日八十六年一月二十二日、面額四百萬元之本票，於同年四月七日，
    持向台中縣豐原地政事務所以甲○○○為債務人，以前揭土地設定最高限額二千
    萬元之抵押權給黃嘉，向丁○借得不詳數目之款項，嗣丁○以前揭甲○○○之本
    票，向台北地方法院聲請對甲○○○發支付命令，始知上情。
二、案經甲○○○委由朱俊雄律師告訴偵辦。
     證據並所犯法條
一、訊據被告戊○○矢口否認右揭犯行，辯稱：該本票是告訴人甲○○○之夫交付，
    向黃嘉借款二千萬元，告訴人甲○○○股份有五分之一，簽發四百萬元本票，係
    負擔五分之一債務云云。惟查，該等事實業據告訴代理人朱俊雄律師指述綦詳，
    並有本票影本附卷足稽，且證人乙○○即告訴人之夫復謂「與被告戊○○無金錢
    來往」等語，果爾，乙○○豈可能交付告訴人之本票予被告戊○○。次查，被告
    戊○○設定抵押權給證人丁○時，根本無資金來往，亦不知資金流向，該本票是
    被告戊○○交付之情，業據證人丁○陳明；則既以告訴人名義抵押借款，豈可能
    無資金流向之理。雖證人丁○嗣附和被告戊○○辯詞，改稱「伊與黃嘉合開公司
    ，黃嘉私人借二千萬元給被告戊○○，黃嘉死後抵押權人就改成伊名下」云云，
    然黃嘉既借款二千萬元給被告戊○○，則黃嘉死後相關借款資料豈可能消失無蹤
    ，惟證人丁○竟無法出示該所謂黃嘉借款之資料，所述已不可信。且觀諸卷附八
    十六年四月八日辦理證人丁○抵押權登記時，抵押權設定契約書係載明「告訴人
    甲○○○須對所有最高抵押債務負責」，而非對所謂五分之一債務負責，益徵，
    證人丁○附和被告戊○○之詞不可信。再衡以證人丁○係以告訴人甲○○○向丁○借款為由聲請發支付命令，有該等支付命令申請狀足稽，在在證明，證人丁○
    之證述前後不一，故被告戊○○所辯，不外卸責之詞，不足採信，被告犯嫌足堪
    認定。
二、核被告戊○○所為係犯刑法第二百零一條第一項，第二百十六條行使第二百十三
    條罪嫌，其行使偽造有價證券之低度行為，應為偽造有價證券之高度行為所吸收
    ，不另論罪。又其使公務員登載不實於文書之低度行為，應為行使使公務員登載
    不實文書行為所吸收，不另論罪。所犯之前開二罪間有方法結果之牽連關係，請
    依刑法第五十五條規定，從一重之偽造有價證券罪處斷。
三、依刑事訴訟法第二百五十一條第一項提起公訴。
      此致
臺灣臺中地方法院
中      華      民      國    九十一    年     十二     月    三十一    日
                                  檢察官  丙  ○  ○
右正本證明與原本無異
中      華      民      國    九十二    年      一      月      七      日
                      書記官  楊  翰  儒
